【裁判字號】    97,聲判,189
【裁判日期】    980210
【裁判案由】    聲請交付審判
【裁判全文】
臺灣臺北地方法院刑事裁定            97年度聲判字第189號
聲  請  人
即 告訴 人  龍巖人本服務股份有限公司
代  表  人  甲○○
代  理  人  謝啟明律師
被      告  乙○○
            丙○○
上列聲請人因告訴被告等背信案件，不服臺灣高等法院檢察署檢
察長於民國九十七年十月二十八日九十七年度上聲議字第五八○
四號駁回再議之處分（原不起訴處分案號：臺灣臺北地方法院檢
察署九十七年度偵字第一九三八四號），聲請交付審判，本院裁
定如下：
    主  文
聲請駁回。
    理  由
一、按告訴人不服上級法院檢察署檢察長或檢察總長認再議為無
    理由而駁回之處分者，得於接受處分書後十日內委任律師提
    出理由狀，向該管第一審法院聲請交付審判；法院認為交付
    審判之聲請不合法或無理由者，應駁回之，刑事訴訟法第二
    百五十八條之一、第二百五十八條之三第二項前段分別定有
    明文。又刑事訴訟法第二百五十八條之一規定，告訴人得向
    法院聲請交付審判，此乃對於「檢察官不起訴或緩起訴裁量
    權」制衡之一種外部監督機制，法院此時僅就檢察官所為不
    起訴或緩起訴之處分是否正確加以審查，以防止檢察機關濫
    權。依此立法精神，同法第二百五十八條之三第三項規定：
    「法院就交付審判之聲請為裁定前，得為必要之調查」，其
    所謂「得為必要之調查」，係指調查證據之範圍應以偵查中
    曾顯現者為限，不可就新提出之證據再為調查，亦不可蒐集
    偵查卷以外之證據，否則將與刑事訴訟法第二百六十條之再
    行起訴規定混淆不清。又法院於審查交付審判之聲請有無理
    由時，除認為告訴人所指摘不利被告之事證未經檢察機關詳
    為調查或斟酌，或不起訴處分書所載理由違背經驗法則、論
    理法則或其他證據法則者外，不宜率予交付審判，亦有法院
    辦理刑事訴訟案件應行注意事項第一百十八項可資參照。且
    法院裁定交付審判，即如同檢察官提起公訴使案件進入審判
    程序，是法院裁定交付審判之前提，必須偵查卷內所存證據
    已符合刑事訴訟法第二百五十一條第一項規定「足認被告有
    犯罪嫌疑」檢察官應提起公訴之情形，亦即該案件已經跨越
    起訴門檻，否則，縱或法院對於檢察官所認定之基礎事實有
    不同判斷，但如該案件仍須另行蒐證偵查始能判斷應否交付
    審判者，因交付審判審查制度並無如同再議救濟制度得為發
    回原檢察官續行偵查之設計，法院仍應依同法第二百五十八
    條之三第二項前段規定，以聲請無理由裁定駁回，合先敘明
    。
二、聲請人原告訴意旨略以：被告丙○○、乙○○均為告訴人龍
    巖人本服務股份有限公司（下稱龍巖公司）之職員，負責推
    薦並服務客戶使用告訴人之塔位、禮儀服務及相關葬儀商品
    服務，均係為告訴人處理事務之人。被告二人明知競業行為
    向為告訴人所明文禁止，竟意圖為自己之不法利益，出於背
    信之犯意聯絡，於民國九十七年一月間處理死者關多之殯葬
    業務時，由被告乙○○介紹並陪同關多家屬至告訴人位於臺
    北市○○○路○段166號北區客服中心鄰近之臺北市○○○路
    ○段17號1樓「大雄石藝店」訂購骨灰罐，並以被告丙○○名
    義標記於骨灰罐上外盒，而違背應積極維護告訴人權益之任
    務，擅自引介原本應向告訴人直接購買骨灰罐之客戶，改向
    骨灰罐廠商購買，致生損害於告訴人，因認被告二人均涉有
    背信犯行云云。
三、本件聲請意旨略以：被告黃順益與丙○○均為告訴人龍巖公
    司之資深員工，對於告訴人公司內部相關競業規定及營業模
    式知之甚詳，且告訴人公司原即有小尺寸之青玉骨灰罐及紅
    玉骨灰罐兩種供客戶選擇，而紅玉骨灰罐必須補差價新臺幣
    （下同）八千元，亦應為被告乙○○所明知，原處分機關未
    予查明，遽認被告當時主觀上並無損害聲請人異議之意圖，
    屬無證據之事實認定。又證人黃麗君於偵訊時已證稱關多去
    世當天中午，僅有伊及關多之媳婦黃麗珊、被告乙○○等三
    人在場，與證人即關多孫女胡嘉琳於偵查中所證有所出入，
    惟原處分機關就此亦未予查明，並未依告訴人之聲請傳喚證
    人黃麗珊到庭作證，亦未於不起訴處分書中說明為何不予調
    查之理由，自有應調查未予調查以及理由不備之違法。再者
    依證人黃麗君於偵查中之證述，已足認定被告乙○○、丙○
    ○二人已違反告訴人公司競業禁止之規定，意圖損害告訴人
    公司之利益，擅自帶告訴人公司之客戶至大雄石藝店選購小
    尺寸骨灰罐，而有背信之犯行甚明，原處分機關未查明事實
    即遽予不起訴處分，實難令人甘服，為此聲請交付審判云云
    。
四、查聲請人以被告廖順益、丙○○二人涉犯背信罪嫌，向臺灣
    臺北地方法院檢察署提出告訴，經該署檢察官偵查後，於九
    十七年九月九日以九十七年度偵字第一九三八四號為不起訴
    處分，聲請人不服，聲請再議，經臺灣高等法院檢察署檢察
    長認告訴人告訴被告二人涉嫌背信罪再議無理由，於九十七
    年十月二十八日以九十七年度上聲議字第五八０四號駁回聲
    請人再議之聲請，聲請人於九十七年十一月五日收受前揭駁
    回再議之處分書後，於同年月十四日委任律師以書狀向本院
    聲請交付審判，則其聲請即為合法，先予敘明。
五、而前揭犯罪事實，業據被告乙○○、丙○○於警詢及偵查中
    所否認，被告乙○○並辯稱：當天係因關多之家屬要求符合
    香港尺寸之較小骨灰罐，聲請人公司禮儀師黃麗君告知現僅
    有臺灣尺寸之黑花崗骨灰罈，並建議家屬將死者骨灰先以較
    大尺寸骨灰罈承裝至香港後再行更換，惟該項建議為家屬所
    拒絕，而黃麗君對家屬提出訂作之要求，亦告稱訂做不及，
    僅稱要幫家屬找找看，但不保證一定有等語，而伊與關多家
    屬一起離開後，關多家屬隨即要求伊一起去民權東路上之殯
    葬展示公司尋找合適骨灰罈以解決問題，伊因此種行為違反
    公司規定而予拒絕，關多家屬即情緒激動並責備伊不肯幫忙
    ，並進入伊公司旁之大雄石藝店內尋找，伊因而陪同關多家
    屬一同進入該店，俟關多家屬於該店尋獲適合香港小尺寸之
    骨灰罈並欲購買時，伊為避免家屬遭店家坑騙，即向老闆稱
    認識被告丙○○，要求算便宜一點，家屬找伊一起去也是因
    為不知道行情怕被騙，伊僅是幫忙解決當下的問題，並不是
    伊帶家屬去大雄石藝店等語。被告丙○○則辯稱：伊雖然認
    識大雄石藝店，但不認識關多之家屬，當天伊人在桃園，不
    清楚為何骨灰罐要貼伊名字，經事後詢問大雄石藝店後，該
    店稱伊同營業處之同事報伊姓名幫客戶殺價等語。經查：
  (一)聲請人於九十七年一月間為關多處理殯葬業務，被告乙○○
    、丙○○則為受雇於聲請人之員工，被告乙○○於九十七年
    一月二十五日陪同關多女士家屬至臺北市○○○路○段176號
    1樓大雄石藝店訂購骨灰罐，並以被告丙○○名義要求店家
    減價一節，為被告乙○○、丙○○所不爭執，並有聲請人提
    出之新進業務人員履歷表二紙、服務承辦單一紙、骨灰罐外
    盒標註丙○○姓名之照片二張在卷可資佐證，應堪信為真正
    。
  (二)告訴意旨雖指稱：被告乙○○與丙○○均為龍巖公司之資深
    員工，被告乙○○對於其公司原即有小尺寸之青玉骨灰罐及
    紅玉骨灰罐兩種供客戶選擇，而改選紅玉骨灰罐必須補差價
    八千元，亦應為被告乙○○所明知，且證人黃麗君於偵查中
    所證，亦足以認定被告乙○○、丙○○二人已違反告訴人公
    司競業禁止之規定，違反龍巖公司利益，擅自帶客戶至大雄
    石藝店選購骨灰罐之背信犯行云云。然查：
  1.本件被告乙○○固然曾陪同關多家屬前往大雄石藝店選購骨
    灰罐，並以被告丙○○名義要求店家減價，然被告乙○○前
    揭所辯，核與證人即關多孫女胡嘉琳於偵查中所證：「（有
    關關多女士之骨灰罐選購過程為何？）我知道，我奶奶過世
    當天，我收到電話通知，我就趕回家，我跟我姊姊、媽媽黃
    麗珊送我奶奶去殯儀館，在家裡時，乙○○就已經跟我們一
    起接奶奶的遺體去殯儀館，後來才有黃麗君到殯儀館，我們
    把奶奶送去冰存之後就去龍巖，因為奶奶要回香港，骨灰罐
    必須是小的，就詢問黃麗君是否能找到小尺寸的骨灰罐，他
    說可以，但是不保證會有，他還問我說可否先用公司骨灰罐
    裝骨灰，回香港之後再換小尺寸的，但我們認為這樣對死者
    不敬，所以不同意，我們還有詢問是否可以多付一些錢，幫
    我們訂製壹個屬於奶奶的小尺寸骨灰罐，但黃麗君說因為告
    別式在四天後就要舉行，所以時間上不許可，所他是說可以
    幫我們找，但不一定找的到，所以就等他通知，我們就下樓
    ，因為媽媽很心急要解決這件事情，媽媽很生氣為何龍巖不
    能幫我們解決這件事情，所以下樓就想要去別家找，找了第
    二家才到大雄，媽媽因為害怕不敢自己進去，所以就問乙○
    ○是否可以陪他們進去，乙○○說不可以，因為公司知道會
    處分他，媽媽就回答說事情有沒有這麼嚴重，為什麼在上面
    不幫他，下樓也不願意陪他去詢問，後來乙○○就在媽媽很
    激動的情況下，就陪他進去了，我跟姊姊也都有進去，進去
    就說需要香港尺寸的骨灰罐，我們請乙○○幫我們詢問，我
    們在旁邊，乙○○就問大雄的人員，並說他認識丙○○，可
    否算便宜一點的價錢給我們，對方後來是用一萬三千元的價
    錢給我們，後來媽媽因為急於解決這件事情就買了，之後就
    出來了。」、「（當天去看骨灰罐時，是你母親主動提議要
    去看的，還是乙○○主動提議的？）是下樓時，媽媽決定一
    定要趕快解決這件事。」、「（當天進去大雄是誰決定的？
    ）我們家屬決定的。」、「（你們是怎麼決定的？）我們是
    沿著那條路找到第二間左右才找到的。就是一間間問有沒有
    香港尺寸的骨灰罐。」、「（乙○○幫你們去詢問這部分，
    是否有跟你們額外收費？）沒有。」、「（乙○○跟你們家
    屬有無什麼關係？）沒有。」、「（是朋友還是親友？）不
    是親屬。」「（那是怎麼認識的？）他是我媽媽讀社區大學
    的同學，所以我都稱他黃叔叔。」、「（選購骨灰罐過程中
    ，你事先有沒有見過丙○○？）沒有見過。我也不認識他。
    」、「（你當時在店裡時，有無聽到乙○○有用丙○○的名
    義，要老闆算便宜一點？）我們選好之後，才聽到乙○○說
    我認識丙○○，可不可以算便宜一點，他只有講這樣。」等
    語相符，則被告乙○○辯稱：其當時係應家屬要求而被動協
    助，並未主動引介家屬至大雄石藝店購買骨灰罐外，且被告
    丙○○對此事亦不知情等語，尚非無據。
  2.而證人即龍巖公司業務員黃麗君於偵查中雖證稱：其於九十
    七年一月二十五日告知案外人黃麗珊該公司現場並無香港尺
    寸之骨灰罐，且會代為尋找之事後，黃麗珊即對於其邀約於
    同日至龍巖公司看骨灰罐一事興趣缺缺，並於隔日其自大雄
    石藝店取回香港尺寸之青玉骨灰罐及紅玉骨灰罐供黃麗珊選
    擇時，則遭黃麗珊抱怨紅玉骨灰罐報價過高，且其以自行購
    買妥當，僅願取走不需填補差價之青玉骨灰罐，其因而前往
    大雄石藝店查看，發現關多家屬係以其同事即被告丙○○之
    名義購買紅玉骨灰罐，並於拍照告知公司此事等語，但亦證
    稱：「黃小姐說關多是香港人要回香港，有詢問我一些手續
    ，我知道香港尺寸不一樣，我有說契約內骨罐是大尺寸，他
    說他需要小尺寸回香港，我說目前公司現場沒有，但我可以
    幫他找找看，因為大雄是公司合約廠商，大雄就在公司隔壁
    ，我也知道大雄有小骨罐，但是不能確定大雄當時現場有沒
    有，我與黃麗珊約隔日下午六點鐘，在公司開諮商協調會，
    乙○○就跟黃麗珊說我要先帶你到對面看骨罐，我就說目前
    對面都沒有小尺寸，要不要等明天家屬都到齊再做決定，他
    們說好。」等語，可知告訴人龍巖公司當時現場確無香港尺
    寸之小骨灰罐，亦不知悉大雄石藝店是否有香港尺寸骨灰罐
    現貨可供調用，則案外人黃麗珊在證人黃麗君未能保證替關
    多找到適合之香港尺寸骨灰罐之情形下，對於當日至龍巖公
    司看大尺寸骨灰罐之事興趣缺缺，因而急忙要求友人即被告
    乙○○陪同前往其他商家找尋購買適合之骨灰罐，亦屬人情
    之常，尚難以證人黃麗君前揭所證，即認非實際承辦員之被
    告乙○○，係在知悉龍巖公司確可於隔日向大雄石藝店調得
    香港尺寸之青玉或紅玉骨灰罐之情形下，仍引介案外人黃麗
    珊自行向大雄石藝店購買，並徒讓友人黃麗珊額外花費一萬
    三千元多購買其他骨灰罐之必要，是被告乙○○辯稱：其並
    不知悉龍巖公司有無香港尺寸之骨灰罐，係為替案外人黃麗
    珊解決問題，始陪同黃麗珊進入大雄石藝店購買骨灰罐等語
    ，應屬實在。證人黃麗君前揭證詞，並不足以為被告乙○○
    及丙○○不利之認定。
  3.至證人黃麗君就其所證於九十七年一月二十五日與案外人黃
    麗珊商討骨灰罐選購事宜時在場之人，與證人胡嘉琳所證雖
    有出入，然證人黃麗君於偵查中，尚刻意不提及曾建議黃麗
    珊先用龍巖公司原提供之大尺寸黑花崗骨灰罈將關多之骨灰
    載運至香港後再行更換後，遭關多家屬拒絕之事，已據被告
    乙○○及證人胡嘉琳於偵查中供述及證述明確，所證已有偏
    頗之虞，又其所證案外人黃麗珊係單獨與其與被告乙○○討
    論處理關多之喪事，亦與一般家庭處理喪事時，親屬間均會
    相互陪伴處理及情感支持之情況不同，則證人黃麗君所證於
    九十七年一月二十五日僅與被告乙○○及案外人黃麗珊討論
    關多之喪葬事宜，未曾見過證人胡嘉琳及其他家屬云云，是
    否可信，即屬有疑。況證人胡嘉琳於偵查中，已就當日與其
    姊姊及被告乙○○陪同其母黃麗珊一同與證人黃麗君討論關
    多喪葬事宜之過程及細節證述綦詳，大部分亦與證人黃麗君
    所證相符，若非親身經歷其又何能如此，再以被告乙○○雖
    係案外人黃麗珊為社區大學同學，有同學情誼，然與證人胡
    嘉琳間之關係較案外人黃麗珊而言，自已略遜一籌，證人胡
    嘉琳當無依法具結後，甘冒偽證罪責於檢察官偵查時為虛偽
    陳述，是其於偵查中所證：係其母自證人黃麗君處知悉無法
    取得香港尺寸之骨灰罐後，隨即決定並要求被告乙○○陪同
    尋找購買適合尺寸之骨灰罐，被告乙○○係被動陪同，並於
    黃麗珊選取適當骨灰罐後，在旁幫忙殺價等語，應屬實在。
    而被告乙○○於當日陪同案外人黃麗珊購買骨灰罐之事，既
    已由當場目擊證人胡嘉琳於偵查中證述明確，則公訴人未再
    依聲請人之聲請傳訊證人黃麗珊作證，與法並無不合，聲請
    人以公訴人就此有應調查而未予調查及理由不備之違法，應
    屬無據。
  4.且按刑法第三百四十二條之背信罪之成立，係以「為他人處
    理事務，意圖為自己或第三人不法之利益，或損害本人之利
    益，而為違背其任務之行為，致生損害於本人之財產或其他
    利益。」為要件。本件觀諸卷附告訴人之相關競業禁止規定
    公告及人事管理辦法內容，有關禁止競業之內容係明定：「
    不得參與同業之商品銷售或參加與公司相同性質之組織運作
    或業務活動」、「不得參加或從事與公司相同或競爭關係之
    業務活動」、「不得經營、受僱或經營與其相同或類似之業
    務工作」、「1.受雇於本公司之競爭對手處。2.私自傳遞客
    戶資料、商業情報予競爭對手。3.私自為競爭對手代訓專業
    人員。4.經營與本公司競爭之事業」。則以被告乙○○上開
    所為既非經營或受雇於告訴人之競爭對手處，亦非商業活動
    ，更無告訴人競業辦法中所定各款情事，自不得謂被告乙○
    ○所為係屬競業行為外。況關多之家屬與告訴人訂立殯葬服
    務契約時，骨灰罐費用即已含括在內，縱家屬捨去骨灰罐不
    用而欲退還，告訴人亦不退費一節，為證人黃麗君、胡嘉琳
    分別證述屬實；而關多家屬向大雄石藝店所訂購骨灰罐係屬
    額外購買，家屬未曾向告訴人再行訂購骨灰罐一只，系爭購
    買行為與告訴人之契約內容無關，亦不影響原契約履行一節
    ，亦據為證人胡嘉琳結證稱：隔天諮商協調會，爸爸跟香港
    家屬才回臺灣，其等先去殯儀館看奶奶遺體，因為提早到，
    又去大雄石藝店看骨灰罐刻字的完整度，才看到大雄的人員
    要送兩個骨灰罐去隔壁告訴人公司，約定時間到之後，其等
    去開協調會，黃麗君讓其等看綠色跟紅色的骨灰罐，因為其
    在大雄買的是紅色的，其等就說其等想要紅色的骨灰罐，因
    為包含在契約內的話，其等是希望帶紅色的骨灰罐，因為其
    等是希望爺爺也用一樣的骨灰罐，黃麗君說如果要紅色的話
    ，要補差額給公司，故就用契約內規格的綠色骨灰罐，紅色
    骨灰罐是其等額外買的，原先在訂奶奶生前契約時並沒有想
    說要多買一個給爺爺用，其等多買一個紅色骨灰罐與奶奶的
    生前契約內容無關等語無訛，堪信屬實，足認依原先契約內
    容即包含贈送骨灰罐一只之服務，家屬就骨灰罐選擇之意願
    ，係受價格高低所決定，與家屬是否已另行向大雄石藝店購
    有骨灰罐無關，亦無從認告訴人有何利益受到損害，此外，
    亦查無其他積極證據可證被告乙○○、丙○○確有何背信犯
    行。從而，告訴意旨認被告二人所為已該當刑法背信罪之構
    成要件云云，並不足採。
六、綜上所述，本件聲請人所執之各項論據，業經原檢察官偵查
    詳盡，原不起訴處分書認被告等人並無刑法背信罪之犯行，
    臺灣高等法院檢察署處分書亦認原檢察官所調查之事證明確
    ，援用原不起訴處分書之理由採相同見解，而為一致之認定
    ，經本院核閱卷內證據資料，就認定被告二人並未違反背信
    罪乙節，於法尚無違誤，本件聲請交付審判意旨仍執前詞，
    對於原處分加以指摘請求交付審判，非有理由，應予駁回。
據上論斷，應依刑事訴訟法第二百五十八條之三第二項前段，裁
定如主文。
中    華    民    國    98    年    2     月    10    日
            臺灣臺北地方法院刑事第十七庭
                審判長法  官  劉煌基
                      法  官  賴淑美
                      法  官  劉秀君
上正本與原本無異。
本裁定不得抗告。
                      書記官  吳俊龍
中    華    民    國    98    年    2     月    10    日


司法院資訊處製作；財團法人民間司法改革基金會備份。
